ACORDAO-COMPLETO-2569197

ACÓRDÃO 1227/2023 ATA 3/2023 - PRIMEIRA CÂMARA

VISTOS, relatados e discutidos estes autos de pensão militar deferida pelo Comando do Exército,
ACORDAM os Ministros do Tribunal de Contas da União, reunidos em sessão da Primeira Câmara, diante das razões expostas pelo Relator, com fundamento no art. 71, inciso III, da Constituição Federal e nos arts. 1º, inciso V, 39, inciso II, e 45 da Lei 8.443/1992, em:
9.1. considerar ilegal o ato de reversão de pensão de interesse da sra. Silene Barbosa Miranda, recusando seu registro;
9.2. considerar ilegal o ato de alteração de pensão de interesse das sras. Marlene Teles, Michelle Teles Miranda e Silene Barbosa Miranda, recusando seu registro;
9.3. dispensar o ressarcimento das quantias indevidamente recebidas, em boa-fé, pelas interessadas, consoante o Enunciado 106 da Súmula de Jurisprudência deste Tribunal;
9.4. determinar ao Comando do Exército que:
9.4.1. faça cessar, no prazo de 15 (quinze) dias, contado a partir da ciência desta deliberação, os pagamentos decorrentes dos atos impugnados, sob pena de responsabilidade solidária da autoridade administrativa omissa, consoante disposto nos arts. 71, inciso IX, da Constituição Federal e 262 do Regimento Interno desta Corte;
9.4.2. dê ciência desta deliberação às sras. Marlene Teles, Michelle Teles Miranda e Silene Barbosa Miranda, alertando-as de que o efeito suspensivo proveniente da interposição de eventuais recursos, caso não providos, não as exime da devolução dos valores indevidamente percebidos após a notificação;
9.4.3. envie a esta Corte de Contas, no prazo de 30 (trinta) dias, por cópia, comprovante de que as interessadas tiveram ciência desta deliberação;
9.5. esclarecer à unidade de origem, com supedâneo no art. 262, § 2º, do Regimento Interno, que as concessões consideradas ilegais poderão prosperar mediante a emissão e o encaminhamento a este Tribunal de novos atos concessórios, escoimados da irregularidade apontada nestes autos.

Apreciação, para fins de registro, de pensão militar concedida pelo Comando do Exército.

Primeira Câmara

Comando do Exército.

3. Interessadas: Marlene Teles (XXX.875.324-XX); Michelle Teles Miranda (XXX.056.354-XX); Silene Barbosa Miranda (XXX.899.014-XX).

13.1. Ministros presentes: Jorge Oliveira (na Presidência) e Benjamin Zymler (Relator).
13.2. Ministros-Substitutos convocados: Augusto Sherman Cavalcanti e Weder de Oliveira.

BENJAMIN ZYMLER

Adoto como relatório, com os ajustes de forma pertinentes, a instrução elaborada no âmbito da Unidade de Auditoria Especializada em Pessoal (AudPessoal) , a qual contou com a anuência dos dirigentes da unidade técnica e do representante do Ministério Público nos autos:
"INTRODUÇÃO
Trata-se de ato de pensão militar, submetido, para fins de registro, à apreciação do Tribunal de Contas da União (TCU) , de acordo com o art. 71, inciso III, da Constituição Federal. O ato foi cadastrado e disponibilizado ao TCU por intermédio do Sistema e-Pessoal, na forma dos arts. 2º e 4º da Instrução Normativa TCU 78/2018.
O ato deste processo pertence ao Comando do Exército - 7ª Região Militar.
EXAME TÉCNICO
Procedimentos aplicados
Os procedimentos para exame, apreciação e registro de atos de pessoal encontram-se estabelecidos na Instrução Normativa TCU 78/2018 e na Resolução TCU 206/2007.
....................................................................................................................................................................
Exame das Constatações
Ato: 5883/2018 - Reversão - Instituidor (a) : WILSON DE OLIVEIRA MIRANDA
Beneficiária: SILENE BARBOSA MIRANDA (filha) 
Parecer do Controle Interno: considerar o ato legal.
Constatações e análises: 
0. Posto/Graduação de referência para cálculo dos proventos de pensão é diferente do Posto/Graduação de referência para cálculo dos proventos de reforma.
Justificativa do Gestor de Pessoal: 'assegurado aos beneficiários do instituidor, falecido em 18/02/1993, através da Portaria nº 138-DCIPAS, de 26/09/2016, inativado com os proventos de 2º Sargento, a pensão militar correspondente aos proventos de 2º Tenente, a contar de 26/09/2016, aplicada a prescrição quinquenal, haja visto que o militar ao falecer preenchia as condições legais que permitiam a concessão de proventos do grau hierárquico imediato, de acordo com o § único do Art 107, inciso V, do Art 108, § 1° e alínea 'b' do § 2º do Art 110, da Lei 6.880/80 (DOU nº 187, de 28/09/2016) '.
Análise do Controle Interno: justificativa do gestor esclarece pendência.
c. 	Análise da Equipe Técnica: ilegal.
Pela leitura do ato de concessão militar e seus anexos, verifica-se que o instituidor foi inicialmente reformado por limite de idade de permanência na reserva com proventos com base no soldo de Segundo Sargento. 
Após a morte do militar, foi concedida majoração dos proventos para o posto de Segundo Tenente por motivo de invalidez/incapacidade. Tal situação afronta o Acórdão 2225/2019-TCU-Plenário, de relatoria do Ministro Benjamin Zymler, que permite a majoração de reforma somente para militares da ativa ou reserva. No caso em tela o militar já se encontrava reformado, sendo que tal irregularidade repercute sobre os proventos de pensão militar. 
Frente a tal situação a concessão em tela não pode prosperar, devendo receber a chancela pela ILEGALIDADE e os proventos de pensão ser reajustados para graduação de Segundo Sargento. 
Verificou-se o sistema 'indícios' e não se constatou acumulação em desacordo com o art. 29 da Lei 3.765/1960.
....................................................................................................................................................................
O quadro resumo de ocorrências e, quando for o caso, o detalhamento da norma legal e da jurisprudência para as inconsistências acima elencadas encontra-se no anexo II desta instrução. 
Encaminhamento do ato: 
0. Considerar ILEGAL e recusar registro do ato de pensão militar de WILSON DE OLIVEIRA MIRANDA do quadro de pessoal do Comando do Exército, com base nos arts. 71, inciso III, da Constituição Federal, 1º, inciso V, e 39, inciso II, da Lei 8.443/1992 e 260, § 1º, do Regimento Interno. 
....................................................................................................................................................................
Ato: 132586/2020 - Alteração - Instituidor (a) : WILSON DE OLIVEIRA MIRANDA
Beneficiárias: MICHELLE TELES MIRANDA (filha) , SILENE BARBOSA MIRANDA (filha) e MARLENE TELES (companheira) 
Parecer do Controle Interno: considerar o ato legal.
Constatações e análises: 
0. Posto/Graduação de referência para cálculo dos proventos de pensão é diferente do Posto/Graduação de referência para cálculo dos proventos de reforma.
Justificativa do Gestor de Pessoal: 'Foi assegurado aos beneficiários do 2º Sargento Wilson de Oliveira Miranda, a pensão militar com os proventos de 2º Tenente, conforme Portaria 138-DCIPAS.32.9, de 26/09/16.' Gestor anexou os seguintes documentos: PORTARIA-Documento oficial.
Análise do Controle Interno: justificativa do gestor esclarece pendência.
c. 	Análise da Equipe Técnica: ilegal.
Pela leitura dos atos de concessão da reforma e pensão, verifica-se que o militar, 2º Sargento na ativa, foi inicialmente reformado, em 04/07/1989, por limite de idade, com proventos do mesmo posto de 2º Sargento, uma vez que tinha menos de 30 anos de tempo de serviço. 
Em 26/09/2016, o Ministério da Defesa emitiu portaria alterando os proventos do instituidor de 2º Sargento para 2º Tenente, com base no artigo 110 da Lei 6.880/80. Tal situação afronta o Acórdão 2225/19-TCU-Plenário, que permite a majoração de reforma somente para militares da ativa ou reserva e no caso em tela o militar já se encontrava reformado, sendo que tal irregularidade repercute sobre os proventos de pensão militar. 
No que se refere à acumulação de cargos/proventos públicos, verificou-se o sistema 'Indícios' e não se constatou acumulação em desacordo com o artigo 29 da Lei 3765/60. 
Pelo exposto, propõe-se apreciar o ato pela ILEGALIDADE, para emissão de novo ato e reajuste dos proventos da pensão militar ao posto/graduação de 2º Sargento.
....................................................................................................................................................................
O quadro resumo de ocorrências e, quando for o caso, o detalhamento da norma legal e da jurisprudência para as inconsistências acima elencadas encontra-se no anexo II desta instrução. 
Encaminhamento do ato: 
0. Considerar ILEGAL e recusar registro do ato de pensão militar de WILSON DE OLIVEIRA MIRANDA do quadro de pessoal do Comando do Exército, com base nos arts. 71, inciso III, da Constituição Federal, 1º, inciso V, e 39, inciso II, da Lei 8.443/1992 e 260, § 1º, do Regimento Interno. 
....................................................................................................................................................................
CONCLUSÃO
A abrangência e a profundidade das verificações levadas a efeito fundamentam convicção de que os atos 5883/2018 e 132586/2020 podem ser apreciados pela ilegalidade, em razão das irregularidades apontadas no item Exame das Constatações desta instrução, que representam afronta à legislação e à jurisprudência de referência.
PROPOSTA DE ENCAMINHAMENTO
Ante o exposto, com fundamento nos arts. 71, inciso III, da Constituição Federal, 1º, inciso V, e 39, incisos I e II, da Lei 8.443/1992 e art. 260 do Regimento Interno do Tribunal de Contas da União, propõe-se: 
considerar ILEGAIS e recusar registro dos atos de pensão militar de WILSON DE OLIVEIRA MIRANDA do quadro de pessoal do Comando do Exército;
com fulcro no art. 262, caput, do Regimento Interno deste Tribunal, determinar ao Comando do Exército que:
0. no prazo de trinta dias, contados da ciência da decisão, envie a este Tribunal documentos comprobatórios de que as interessadas cujos atos foram impugnados estão cientes do julgamento deste Tribunal;
0. dispense a devolução dos valores indevidamente recebidos de boa-fé até a data da ciência, pelo Comando do Exército, do acórdão que vier a ser proferido, com base no Enunciado 106 da Súmula da Jurisprudência do TCU;
0. informe o teor do acórdão que vier a ser prolatado, encaminhando ao TCU, no prazo de trinta dias, comprovante da data de ciência pelas interessadas, nos termos do art. 4º, § 3º, da Resolução TCU 170/2004;
0. emita novos atos, livres das irregularidades ora apontadas, em substituição aos atos de pensão militar de WILSON DE OLIVEIRA MIRANDA, submetendo-os a nova apreciação por este Tribunal, na forma do artigo 260, caput, também do Regimento;
0. dê ciência, no prazo de quinze dias, contados da notificação, do inteiro teor desta deliberação às interessadas, alertando-as de que o efeito suspensivo proveniente da interposição de eventuais recursos junto ao TCU não as exime da devolução dos valores percebidos indevidamente, caso o recurso não seja provido;
0. promova o recálculo do valor atualmente pago a título de pensão militar com base no posto/graduação incorreto, no prazo 15 (quinze) dias, contados a partir da ciência desta deliberação, sujeitando-se a autoridade administrativa omissa à responsabilidade solidária, em face de manifesta ilegalidade."
É o relatório.

não há.

Procurador Marinus Eduardo De Vries Marsico.

PENSÃO MILITAR. MAJORAÇÃO DOS PROVENTOS MEDIANTE A APLICAÇÃO DO ART. 110, § 1º, DA LEI 6.880/1980 - EM CARÁTER POST MORTEM - A MILITAR ENTÃO JÁ REFORMADO. ILEGALIDADE. NEGATIVA DE REGISTRO. DETERMINAÇÕES.

PENSÃO MILITAR (PMIL)

Unidade de Auditoria Especializada em Pessoal (AudPessoal).

Em exame, um ato de reversão e outro de alteração da pensão militar instituída pelo sr. Wilson de Oliveira Miranda, ex-Segundo-Sargento do Exército, falecido em 1993, em favor das sras. Marlene Teles (companheira) , Michelle Teles Miranda (filha) e Silene Barbosa Miranda (filha) .
2.	Instruindo o feito, a Unidade de Auditoria Especializada em Pessoal (AudPessoal) posiciona-se pela negativa de registro dos atos, em face da indevida inclusão nos proventos das beneficiárias da vantagem estabelecida no art. 110, § 1º, da Lei 6.880/1980 (Estatuto dos Militares) .
3.	O Ministério Público põe-se de acordo.
4.	Acompanho os pareceres, por seus fundamentos.
5.	Segundo informam os autos, o sr. Wilson de Oliveira Miranda, graduado na ativa como Segundo-Sargento, foi transferido para a reserva remunerada em 1981. Por contar menos de trinta anos de serviço, seus proventos foram definidos com base no soldo do mesmo grau hierárquico. Em idênticas condições, o militar foi reformado ex officio em 1989, ao atingir a idade-limite de permanência na reserva.
6.	A pensão inicial, concedida à viúva e aos filhos menores do instituidor, à época, também foi calculada sobre o soldo de Segundo-Sargento, tendo sido registrada por esta Corte no ano de 2007.
7.	Nada obstante, em 2016, 23 anos após a morte do sr. Wilson de Oliveira Miranda, o Comando do Exército, ao argumento de que "o militar ao falecer preenchia as condições legais que permitiam a concessão de proventos do grau hierárquico imediato", alterou a base de cálculo do benefício para o posto de Segundo-Tenente. O fundamento para tanto seria o disposto no art. 110, § 1º, da Lei 6.880/1980, na redação dada pela Lei 7.580/1986 (grifei) :
 "Art. 110. O militar da ativa ou da reserva remunerada, julgado incapaz definitivamente por um dos motivos constantes dos incisos I e II do art. 108, será reformado com a remuneração calculada com base no soldo correspondente ao grau hierárquico imediato ao que possuir ou que possuía na ativa, respectivamente. 
§ 1º Aplica-se o disposto neste artigo aos casos previstos nos itens III, IV e V do artigo 108, quando, verificada a incapacidade definitiva, for o militar considerado inválido, isto é, impossibilitado total e permanentemente para qualquer trabalho."
8.	Como se vê, a melhoria prevista no dispositivo é expressamente dirigida ao militar da ativa ou da reserva remunerada, não alcançando o militar já reformado anteriormente, muito menos em caráter post mortem, como se verifica na espécie.
9.	Sobre a matéria, a jurisprudência do Superior Tribunal de Justiça (STJ) , intérprete último da lei federal, há muito se encontra pacificada, como ilustra o precedente adiante reproduzido (grifei) :
"ADMINISTRATIVO. MILITAR. REFORMA. ALTERAÇÃO DE BENEFÍCIO. INCAPACIDADE SUPERVENIENTE. ART. 110, § 1º, C/C ART. 108, V, DA LEI 6.880/80. MILITARES DA ATIVA OU RESERVA REMUNERADA. RESTRIÇÃO. MILITAR JÁ REFORMADO. IMPOSSIBILIDADE. 1. A reforma do militar com a remuneração calculada com base no soldo correspondente ao grau hierárquico imediato ao que possuir ou que possuía na ativa, nos termos do art. 110, § 1º, c/c o art. 108, V, da Lei 6.880/80, restringe-se aos militares da ativa ou reserva remunerada, na exata disposição do caput do art. 110, não sendo possível a concessão de tal benesse àqueles militares já reformados. 2. Recurso especial não provido" (REsp 1.340.075/CE, rel. Min. Castro Meira, Segunda Turma, julgado em 9/4/2013, DJe de 15/4/2013; ênfase acrescentada) .10.	Assim, apresentam-se ilegais tanto o ato de reversão da pensão (editado em 21/2/2018, em favor da sra. Silene Barbosa Miranda) quanto o subsequente ato de alteração (editado em 18/8/2020, alcançando as três pensionistas) .
	Diante do exposto, voto no sentido de que este Colegiado adote a deliberação que ora submeto a sua apreciação.
TCU, Sala das Sessões Ministro Luciano Brandão Alves de Souza, em 28 de fevereiro de 2023.
BENJAMIN ZYMLER 
Relator